臺灣高等法院民事判決
                                    108年度上易字第957號
上  訴  人  陳俊安  
            陳來福  
            陳俊吉  
            陳秋燕  
共      同
訴訟代理人  曾郁榮律師
被 上 訴人  台新國際商業銀行股份有限公司

法定代理人  尚瑞強  
訴訟代理人  劉佩聰  
            徐碩彬  
            賴昭文  
上列當事人間請求撤銷遺產分割登記事件，上訴人對於中華民國
108年5月24日臺灣新北地方法院107年度訴字第3243號第一審判
決提起上訴，本院於109年1月14日言詞辯論終結，判決如下：
    主  文
上訴駁回。
第二審訴訟費用由上訴人連帶負擔。
    事實及理由
一、本件上訴人未於言詞辯論期日到場，核無民事訴訟法第386
    條所列各款情形，爰依被上訴人之聲請，由其一造辯論而為
    判決，合先敘明。
二、被上訴人主張：上訴人陳俊安（下若單獨稱之，則稱姓名）
    對伊負有現金卡債務新臺幣（下同）51萬900元及自民國95
    年6月10日起至清償日止按週年利率百分之18.25計算之利息
    ，以及信用貸款本金15萬3,829元及自95年5月5日起按週年
    利率百分之11.5計算之利息（下合稱系爭款項），均尚未清
    償。而陳俊安之被繼承人陳王玉霞於106年2月1日死亡，陳
    王玉霞遺有如原審判決附表一（下稱附表一）所示不動產（
    下稱系爭不動產）及原審判決附表二（下稱附表二）所示存
    款（下稱系爭存款），陳王玉霞之繼承人有上訴人陳俊安、
    陳來福、陳俊吉、陳秋燕（下合稱上訴人；若單獨稱之，則
    稱姓名）。上訴人因陳俊安尚積欠伊系爭款項未清償，恐繼
    承陳王玉霞之遺產後遭伊追償，上訴人間乃達成遺產分割協
    議（下稱系爭分割協議），即僅由陳來福就系爭不動產為繼
    承登記，並取得系爭存款，陳俊安則未分得任何遺產，上訴
    人之行為等同將陳俊安繼承之財產權利以系爭分割協議無償
    移轉予陳來福，自有害於伊之債權，爰依民法第244條第1、
    4項規定，訴請撤銷上訴人間就附表一、二所示遺產所為之
    系爭分割協議之債權行為、及系爭不動產分割繼承登記之物
    權行為，且陳來福應將系爭不動產繼承登記予以塗銷，並返
    還系爭存款予陳王玉霞全體繼承人公同共有等語。（原審判
    決被上訴人全部勝訴，上訴人不服，提起上訴）。並答辯聲
    明：上訴駁回。
三、上訴人則以：陳俊安雖於陳王玉霞之全體繼承人為系爭分割
    協議時放棄陳俊安對遺產之應繼分，而將遺產應繼分全數移
    歸予陳來福取得，此係陳俊安基於其人格法益所為財產利益
    之拒絕，並非民法第244條撤銷權之標的；且系爭分割協議
    係多數繼承人之共同行為，非僅屬單一債務人即陳俊安單獨
    之無償行為，陳俊安以外之其餘上訴人與被上訴人間並無債
    權債務關係，則被上訴人並無權請求撤銷上訴人間所為系爭
    分割協議及繼承分割登記之行為等語，資為抗辯。並上訴聲
    明：㈠原判決廢棄。㈡被上訴人在第一審之訴駁回。
四、本院之判斷：
  ㈠按債務人所為之無償行為，有害及債權者，債權人得聲請法
    院撤銷之；債權人依第1項之規定聲請法院撤銷時，得並聲
    請命受益人或轉得人回復原狀，但轉得人於轉得時不知有撤
    銷原因者，不在此限；前條撤銷權，自債權人知有撤銷原因
    時起，1年間不行使，或自行為時起，經過10年而消滅，民
    法第244條第1、4項、第245條分別定有明文。又所謂無償行
    為，單獨行為或契約均屬之。
  ㈡被上訴人主張其為陳俊安之債權人，陳俊安積欠其系爭款項
    尚未清償，而陳俊安之母陳王玉霞於106年2月1日死亡，上
    訴人均為陳王玉霞之繼承人，陳俊安與其他上訴人為系爭分
    割協議，將系爭不動產及系爭存款，全部分歸由陳來福取得
    ，並已將系爭不動產以分割繼承登記為由辦理所有權移轉登
    記予陳來福等情，業據其提出支付命令暨確定證明書、系爭
    不動產之土地登記第一類謄本、新北市地籍異動索引、繼承
    系統表、戶籍謄本等相關資料為證（見原審卷第17頁、第21
    頁、第23頁、第27頁、第29至33頁、第35至37頁、第41頁、
    第43至47頁），且為上訴人所不爭執。則被上訴人此部分之
    主張，自堪信為真實。
  ㈢被上訴人主張其於107年11月30日申請系爭不動產異動索引始
    知悉上訴人間有系爭分割協議等語。依被上訴人所提之系爭
    不動產異動索引所載申領列印日期為107年11月30日，可知
    被上訴人係應於107年11月30日在網路上申領列印（見原審
    卷第35至37頁），始知原為陳王玉霞所有之系爭不動產經上
    訴人為協議分割，並於107年7月19日以分割繼承為由登記予
    陳來福，是堪認自被上訴人調閱系爭不動產之異動索引，因
    其上記載始知上訴人間就被繼承人陳王玉霞之遺產達成系爭
    分割協議，將系爭不動產及系爭存款分由陳來福取得，距被
    上訴人於107年12月4日向原審法院提起本件訴訟時止（見原
    審卷第9頁），未逾民法第245條規定之1年除斥期間，亦可
    認定。
  ㈣按債權人行使民法第244條規定之撤銷權，以債務人之行為有
    害及債權為其要件之一。此之所謂害及債權，乃指債務人之
    行為，致積極的減少財產，或消極的增加債務，因而使債權
    不能獲得清償之情形。又拋棄因繼承所取得之財產，係於繼
    承開始後，未於法定期間拋棄繼承權，嗣就其已繼承取得之
    財產予以拋棄，與拋棄繼承權之性質迥然有別；繼承權之拋
    棄，固不許債權人依民法第244條第1項規定撤銷之。惟如拋
    棄因繼承所取得之財產，而將繼承所得財產之公同共有權，
    與他繼承人為不利於己之分割協議，倘因而害及債權者，債
    權人自得依民法第244條第1項行使撤銷權。是以，繼承權固
    為具有人格法益之一身專屬權利，惟於繼承人未拋棄繼承，
    而與其他繼承人對於遺產全部為公同共有時，該公同共有權
    已失其人格法益性質，而為財產上之權利，繼承人間之遺產
    分割協議，即係公同共有人間就公同共有物所為之處分行為
    ，倘全部遺產協議分割歸由其他繼承人取得，對未分割取得
    遺產之該繼承人而言，形式上係無償行為，若害及債權人之
    債權實現，債權人自得提起民法第244條第1項之撤銷訴訟。
    經查：
  ⒈上訴人均為陳王玉霞之繼承人，且均未拋棄繼承，有臺灣新
    北地方法院家事庭107年8月9日新北院輝家科字第016379號
    函可稽（見原審卷第39頁），足認陳俊安於陳王玉霞於106
    年2月1日死亡時即繼承原因發生時，即與其他繼承人（即其
    餘上訴人）就被繼承人陳王玉霞所遺如附表一、二所示遺產
    因繼承而取得公同共有之權利，依上開說明，該公同共有權
    已失其人格法益之性質，屬財產上之權利，上訴人嗣就系爭
    不動產及系爭存款所為分割協議，係全體繼承人對公同共有
    之系爭不動產之處分行為。則上訴人抗辯系爭分割協議係基
    於人格法益身分關係所為，而非民法第244條之撤銷權標的
    云云，難認可採。
  ⒉又依上訴人間系爭分割協議，陳俊安與其他上訴人間協議將
    如附表一、二所示遺產全部分歸由陳來福取得，顯係與他繼
    承人為不利於己之分割協議，形式上係無償行為。上訴人雖
    辯稱因陳來福之前有幫陳俊安清償債務，故為有償行為等語
    ，為被上訴人否認，而上訴人並未提出證據以實其說，況上
    訴人已陳稱其並無證據證明係有償行為等語（見本院卷第11
    0頁），則上訴人此部分之辯稱，難認足採。又陳俊安尚積
    欠被上訴人系爭款項未清償，被上訴人既為陳俊安之債權人
    ，已如前述，陳俊安與其他上訴人間為上開遺產分割協議時
    ，陳俊安已陷於無資力之狀態，亦有陳俊安之電子閘門所得
    調件明細表可稽（見本院卷第39至43頁），則陳俊安與陳來
    福、陳俊吉、陳秋燕為系爭分割協議之行為，減少陳俊安之
    積極財產，有害於被上訴人債權之受償，被上訴人依民法第
    244條第1、4項規定，請求撤銷上訴人就附表一、二所示遺
    產為分割協議之債權行為、及分割系爭不動產登記之物權行
    為，併請求受益人陳來福塗銷系爭不動產之分割繼承登記，
    且將如附表二所示存款返還被繼承人陳王玉霞之全體繼承人
    公同共有，洵屬有據。
  ⒊上訴人雖辯稱系爭分割協議係多數繼承人之共同行為，非僅
    屬單一債務人陳俊安單獨之無償行為，其餘上訴人與被上訴
    人間並無債權債務關係，被上訴人並無權請求撤銷上訴人間
    所為遺產協議分割之行為云云。惟遺產協議分割既屬處分財
    產之行為，並得為民法第244條所規定得撤銷之標的範圍，
    業如前述，又分割協議之成立須全體繼承人為之，是上訴人
    全體合意成立之遺產分割行為係促成陳俊安無償行為之共同
    原因，須對全體繼承人行使上開撤銷權，始足以發生撤銷效
    果。上訴人間分割協議之行為既為不可分，自應認被上訴人
    撤銷權之行使及於系爭分割協議之全部，始符該條之立法目
    的。況撤銷後回復遺產未分割之狀態，於陳俊吉、陳秋燕對
    系爭不動產及系爭存款之公同共有之權利並無損害，則上訴
    人抗辯系爭分割協議乃全體繼承人之共同行為，而非陳俊安
    單獨無償行為，其餘上訴人與被上訴人間並無債權債務之關
    係，應不得撤銷等語，自屬無據。
五、綜上所述，被上訴人依民法第244條第1項、第4項規定，請
    求撤銷上訴人就附表一、二所示遺產所為分割協議之債權行
    為及系爭不動產所為分割登記之物權行為，暨陳來福應將系
    爭不動產之分割繼承登記予以塗銷，並將如附表二所示存款
    返還予陳王玉霞之全體繼承人公同共有，自屬正當，應予准
    許。原審為上訴人敗訴之判決，並無違誤。上訴論旨指摘原
    判決不當，求予廢棄改判，為無理由，應駁回上訴。
六、本件事證已臻明確，兩造其餘之攻擊或防禦方法及所用之證
    據，經本院斟酌後，認為均不足以影響本判決之結果，爰不
    逐一論列，附此敘明。
七、據上論結，本件上訴為無理由，依民事訴訟法第463條、第3
    85條第1項前段、第449條第1項、第78條、第85條第2項，判
    決如主文。
中　　華　　民　　國　　109 　年　　2 　　月　　11　　日
                  民事第二十五庭
                      審判長法  官  謝碧莉
                            法  官  王本源
                            法  官  陳月雯
正本係照原本作成。
不得上訴。
中　　華　　民　　國　　109 　年　　2 　　月　　13　　日
 
 　　　　　　　　　　　　　書記官  侯雅文